【裁判字號】    98,簡上,968
【裁判日期】    990127
【裁判案由】    違反保護令等
【裁判全文】
臺灣桃園地方法院刑事判決             98年度簡上字第968號
公  訴  人  臺灣桃園地方法院檢察署檢察官
上  訴  人
即  被  告  乙○○
上列上訴人即被告因違反保護令等案件，不服本院刑事庭98年度
桃簡字第1398號，民國98年9 月11日第一審刑事簡易判決（聲請
簡易判決處刑案號：98年度偵字第2734號），提起上訴，及移送
併案審理（99年度偵字第1205號），本院合議庭依通常程序而為
第一審判決如下：
    主  文
原判決撤銷。
乙○○無罪。
    理  由
一、聲請簡易判決處刑意旨略以：被告乙○○係丙○○之配偶，
    2 人間具有家庭暴力防治法第3 條所定之家庭成員關係，平
    日相處不睦，被告乙○○並曾於民國97年3 月10日經臺灣桃
    園地方法院依家庭暴力防治法第14條之規定，以97年度家護
    字第113 號民事通常保護令裁定令其不得對丙○○實施身體
    或精神上不法侵害之行為，保護令有效期間為10個月；詎其
    竟仍於97年9 月29日下午6 時30分許，在桃園縣蘆竹鄉○○
    路165 巷36號5 樓住處，因細故與丙○○發生爭執，竟基於
    傷害人身體之犯意，徒手毆打丙○○，致丙○○受有頭部外
    傷併腦震盪，頭皮、右手鈍挫傷及右手擦傷之傷害，因認被
    告乙○○涉有刑法第277 條第1 項之傷害及家庭暴力防治法
    第61條第1 款之違反保護令罪嫌。
二、按犯罪事實應依證據認定之，無證據不得認定其犯罪事實；
    不能證明被告犯罪者，應諭知無罪之判決，刑事訴訟法第15
    4 條第2 項、第301 條第1 項分別定有明文。又按刑事訴訟
    法第161 條第1 項規定檢察官就被告犯罪事實，應負舉證責
    任，並指出證明之方法。對於其所訴之被告犯罪事實，應負
    提出證據及說服之實質舉證責任，倘所提出之證據，不足為
    被告有罪之積極證明，或其闡明之證明方法，無從說服法官
    以形成被告有罪之心證，基於無罪推定之原則，自應為被告
    無罪判決之諭知。而所謂認定犯罪事實之證據，係指足以認
    定被告確有犯罪行為之積極證據而言，如未發現相當證據，
    或證據不足以證明，自不能以推測或擬制之方法，以為裁判
    基礎（最高法院40年臺上字第89號判例要旨參照）。又認定
    犯罪事實所憑之證據，雖不以直接證據為限，間接證據亦包
    括在內；然而無論直接或間接證據，其為訴訟上之證明，須
    於通常一般之人均不致有所懷疑，而得確信其為真實之程度
    者，始得據為有罪之認定，倘其證明尚未達到此一程度，而
    有合理之懷疑存在時，事實審法院復已就其心證上理由予以
    闡述，敘明其如何無從為有罪之確信，因而為無罪之判決，
    尚不得任意指為違法（最高法院76年臺上字第4986號判例要
    旨參照）。再按告訴人之告訴，係以使被告受刑事追訴為目
    的，其指訴是否與事實相符，仍應調查其他證據，以資審認
    ，必被害人所述被害情形，無瑕疵可擊，且就其他方面調查
    ，又與事實相符，始足據為有罪判決之基礎（最高法院79年
    度臺上字第3923號、81年度臺上字第3539九號判決要旨參照
    ）。
三、證據能力方面：
    本案所引用之供述及非供述證據，經本院依法踐行調查證據
    程序，檢察官、被告均不爭執各該證據之證據能力，且亦查
    無依法應排除其證據能力之情形，是後述所引用證據之證據
    能力均無疑義，先予敘明。
四、公訴人認被告乙○○涉犯傷害、違反保護令罪嫌，無非以證
    人即告訴人丙○○之證述，以及敏盛綜合醫院診斷證明書、
    急診病歷、本院97年度家護字第113 號民事通常保護令等為
    其主要論據。然訊據被告堅決否認有何前揭犯行，辯稱：伊
    當日只有碰到丙○○的身體，丙○○沒有跌倒，伊也不知道
    丙○○的傷勢從何而來等語。
五、本院查：
（一）證人即告訴人丙○○於警詢時指稱：當天伊唸了被告幾句
      ，叫被告有本事養女人，就不要回來家裡，被告不高興，
      就開始打伊，甩伊巴掌，打到伊耳朵跟頭，造成伊頭部外
      傷併腦震盪，頭皮、右手有擦傷，多處皆會疼痛，還用言
      語恐嚇伊，威脅要將伊趕出去云云（見臺灣桃園地方法院
      檢察署98年度偵字第2734號卷第6 頁）；在偵查中指述：
      伊有對被告碎碎唸，因為被告向伊承認有外遇，伊叫被告
      有辦法給女人養，就不要回來，所以被告動手打伊，當時
      被告是到伊房間內，用拳頭打伊的臉及頭數拳，致伊眼鏡
      都掉下來了，後來伊二女兒甲○○看到衝到伊房間出言制
      止被告，被告才停手云云（參見同前偵卷第21頁）；本院
      審理時結證稱：案發當天伊、被告及甲○○都在家，當時
      伊在和室前走道，被告從外面回來，要經過走道到他的房
      間，伊在走道上唸被告，叫被告有辦法就去給外面的女人
      養，不要回來，被告聽了不高興，就拿伊出氣，在走道上
      打伊臉部，讓伊整個眼鏡掉下來，伊整個人往後倒在走道
      上，此時甲○○才從房間出來，說「爸爸你在做什麼，幹
      嘛打媽媽」等語，並將被告拉開，被告就不敢再打伊了。
      當天被告打伊臉部，伊右手有拿起來要揮開，所以被告也
      有打到伊的手。因為走道很窄，被告要過去，就先推伊，
      伊就跌倒，之後被告又打伊，被告係先用手推伊胸部，伊
      整個人倒在地上，之後被告就用拳頭打伊的臉，讓伊的眼
      鏡掉在地上。伊前後所述並沒有不同，被告就是用整個身
      體將伊A 倒，當天伊就是唸被告，被告就用手將伊推倒，
      手是揮到伊臉部，所以伊的眼鏡才會掉下來。而甲○○出
      房門制止被告時，伊還跌坐在地上，甲○○是因為要看被
      告的臉色，才說伊沒有跌倒。伊被被告推倒後，係坐倒在
      地上，約5 分鐘後就整個人躺在地上，所以有撞到後腦，
      甲○○出來時，係看到伊坐在地上，後來也有看到伊躺在
      地上，但甲○○沒有將伊送醫，因為甲○○怕被告，所以
      不敢將伊送醫。被告第一次動手時，被告的手有被伊揮開
      ，被告又再用手打伊的臉及頭，伊的眼鏡掉在地上，伊就
      坐在地上了，伊感覺被告有打伊，應該是打二下，第一下
      伊有用手揮開，第二下就是整個身體將伊A 倒，被告的手
      很有力氣，有打到伊的鼻子、眼睛云云（詳見本院簡上卷
      第21-25 頁），並提出敏盛綜合醫院診斷證明書影本1 紙
      為證（見同前偵卷第7 頁）。雖依前揭診斷證明書影本及
      卷附敏盛綜合醫院98年3 月13日敏醫字第0980000722號函
      及函附急診病歷影本1 份可知，證人丙○○確於其指述遭
      被告毆打之97年9 月29日晚上6 時30分許後之同日晚間8
      時37分至敏盛綜合醫院就診，經診斷結果受有頭部外傷併
      腦震盪、頭皮、右手鈍挫傷及右手擦傷等傷害（參同前偵
      卷第25-29 頁），然證人丙○○所受前揭傷害，是否即為
      遭被告毆打所致，自應依證據認定之。本件依證人丙○○
      前揭各次證述可知，其對於遭被告毆打之經過，不惟前後
      證述差異甚大，且其所述遭被告毆打情節所可能造成之傷
      害，亦與前揭診斷證明書所載傷勢不符。詳言之，如依證
      人丙○○在警詢時所指述情節，被告係以手甩其巴掌，打
      到耳朵及頭部，然其耳部或鄰近部位卻無任何傷勢，已屬
      可疑；若依其在偵查中所述，被告係以拳頭毆打其臉部及
      頭部數拳，但竟未造成其臉部受傷，亦不符經驗法則；再
      觀諸證人丙○○在本院審理時，經交互詰問所為證詞，其
      先後所證述情節，已顯非一致，且常因詰問者之設題而變
      更其證述內容，倘證人丙○○所指述者確屬事實，殊難想
      像為何會出現如此之差異，況依證人丙○○在本院證述情
      節，被告係先出手欲毆打其臉部，其以手先揮掉，被告再
      次出手打其臉部，使其眼鏡掉落，其並因被告力道猛烈而
      跌坐在地上約5 分鐘後，始往後倒下致其頭部撞擊，可見
      證人丙○○並非甫遭被告毆打跌倒在地，即往後倒使其後
      頭部遭到撞擊，而係跌坐在地後約5 分鐘後，始往後倒，
      然依一般經驗法則，證人丙○○既已先跌坐在地上，在未
      受任何外力之情形下，何以會在5 分鐘後，始往後倒致其
      後頭部碰撞而受有頭部外傷，已屬有疑，且證人丙○○對
      於其右手鈍挫傷、擦傷等傷勢究係如何所致，前後亦無法
      證述清楚，綜前各情以觀，證人丙○○前揭指述，實難以
      遽採。
（二）又證人丙○○雖證稱案發時其二女兒甲○○在場見聞，並
      為免其受更嚴重之傷害而出面制止被告云云。惟證人甲○○在偵查中證稱：伊本來在伊房間內，伊母親站在門口唸
      伊父親，一直唸到伊父親要出去，伊就開門看，因為走道
      狹小，伊父親要走出去時不小心有碰到伊母親一下，但伊
      母親並沒有跌倒，也沒有被撞開，伊父親沒有動手打伊母
      親等語（見同前偵卷第22頁），在本院審理時亦結證述：
      案發當天伊聽到伊母親在走道一直唸伊父親，伊就將房門
      打開，叫伊母親不要再唸，之後伊回到自己房間內，但房
      門沒有關上，後來伊聽到伊父親打開房間門的聲音，伊就
      出去看，看到伊父親要走出去，但因走道空間不大，伊母
      親又站在走道蠻中間的，所以伊父親要走過去時，有輕輕
      碰到伊母親，但伊母親並沒有跌倒，之後伊母親還是一直
      唸、一直罵，當天並沒有伊母親所說其被推倒在地，跌坐
      或倒在地上，伊去拉住伊父親的情形等情明確在卷（見本
      院簡上卷第27-28 頁），核與證人丙○○前揭證述完全不
      符，是關於被告毆打證人丙○○乙節，除證人丙○○前開
      有瑕疵之證述外，實無其他證據可資佐證。反觀證人甲○○之證述，適與被告所辯一致，雖公訴人以證人甲○○在
      本院審理時結證稱：不管伊父親是否在家，伊母親還是會
      唸，也會對伊唸，伊覺得伊母親不斷唸的行為很煩，也很
      討厭伊母親罵得很難聽，伊覺得自己與父親都很可憐等語
      （參本院簡上卷第29頁），認證人甲○○之證詞有偏頗迴
      護被告之嫌，然證人甲○○在偵查中已不諱言被告在其很
      小的時候，曾經動手打過證人丙○○（參同前偵卷第22頁
      ），在本院審理時復陳明：伊看到父母親這樣也很難受，
      但伊係站在公平的立場說話，如果是伊父親的問題，伊不
      會維護伊父親等語在卷（見本院簡上卷第28頁反面），是
      本件查無何證人甲○○有故為虛偽證述迴護被告之動機及
      確切事證，尚不能僅因證人甲○○與被告間係父女關係，
      即置證人甲○○所為有利被告之證詞於不顧，而逕為不利
      被告之認定。
（三）末查，本件依被告之供述及證人甲○○之證述可知，被告
      在案發當天確有在經過證人丙○○身旁時，碰撞到證人丙○○之身體，惟既乏被告基於傷害證人丙○○之故意或欲
      對證人丙○○實施身體上不法侵害而為前開行為之證據，
      復無證人丙○○因被告碰撞其身體而成傷之證明，職是，
      被告所為，自無由構成傷害或違反保護令罪甚明。
六、綜上所述，證人丙○○之指述，經調查證據結果，存有重大
    瑕疵，難認與事實相符，而公訴人所舉其他事證，復不足以
    參核印證證人丙○○指述之真實性，尚不足以使本院形成被
    告傷害證人丙○○或有何違反保護令之確信，此外，復查無
    他其積極事證足證被告確有公訴人所指前揭傷害、違反保護
    令犯行，揆諸首揭法條及判例意旨，本件既不能證明被告犯
    罪，自應為被告無罪之諭知，原審未察，逕對被告論罪科刑
    ，尚有未洽，被告上訴意旨以其無前揭犯罪行為，為有理由
    ，自應由本院將原判決撤銷。本件檢察官原聲請以簡易判決
    處刑，惟經本院認有刑事訴訟法第451 條之1 第4 項但書第
    3 款情形，因此改依第一審通常程序審理，並為被告無罪之
    諭知。
七、又臺灣桃園地方法院檢察署99年度偵字第1205號移送併辦之
    犯罪事實，與本案聲請簡易判決處刑書所載犯罪事實相同，
    為同一案件，本院自應併予審理，併此敘明。
據上論斷，應依刑事訴訟法第452 條、第455 條之1 第1 項、第
3 項、第369 條第1 項前段、第364 條、第301 條第1 項，判決
如主文。
本案經檢察官周芝君到庭執行職務。
中    華    民    國    99    年    1     月    27    日
                  刑事第十二庭  審判長法  官  魏于傑
                                      法  官  羅國鴻
                                      法  官  許雅婷
以上正本證明與原本無異。
如不服本判決，應於判決送達後10日內向本院提出上訴狀（應附
繕本），其未敘述上訴理由者，應於上訴期間屆滿後20日內補提
理由書狀於本院，上訴於臺灣高等法院。
                                      書記官  吳玉蘭
中    華    民    國    99    年    1     月    28    日

司法院資訊處製作；財團法人民間司法改革基金會備份。
